【裁判字號】    95,訴,70
【裁判日期】    950626
【裁判案由】    給付借款
【裁判全文】
臺灣臺南地方法院民事判決                95年度訴字第70號
原      告  甲○○
被      告  乙○○
上列當事人間請求給付借款事件，經本院於民國95年 6月12日言
詞辯論終結，判決如下：
    主  文
原告之訴及假執行之聲請均駁回。
訴訟費用由原告負擔。
    事實及理由
一、按訴狀送達後，原告不得將原訴變更或追加他訴。但擴張或
    減縮應受判決事項之聲明者，不在此限。民事訴訟法第 255
    條第1項第3款定有明文。查本件原告於起訴時原請求被告應
    給付新台幣（下同）61萬元，及自民國89年9月1日起至清償
    日止，按年息百分之5計算之利息，嗣原告於本院95年3月23
    日言詞辯論時，減縮聲明請求被告應給付59萬元，及自92年
    4月1日起至清償日止，按年息百分之 6計算之利息，核與上
    開規定相符，自應准許，合先敘明。
二、原告起訴主張：
（一）訴外人潘淑貞前於88年7月30日、88年9月16日分別以其妹
      即被告之名義向原告借款15萬元及46萬元，合計共61萬元
      ，並以被告之名義簽發借據、借貸契約各1份及本票8張交
      予原告收執，約定每月利息 2分，且被告每月應給付原告
      利息12,000元，被告自88年10月2日起至89年7月12日止每
      月陸續給付原告3,000元至8,000元不等之利息。
（二）嗣被告授意訴外人丙○○於89年8月1日簽發票面金額615,
      000元之本票換回上開被告所簽發之本票8張，訴外人丙○
      ○並與原告約定自89年9月1日起每月應清償本金不得低於
      8,000元，每月利息以本金千分之5計算，本金扣除逐月遞
      減。然原告上開行為，係指同意丙○○為被告上開債務連
      帶保證及代被告為清償，但並無同意免除被告上開債務之
      意思，因此原告並未將上開以被告名義簽發之借據一併退
      還。
（三）丙○○於換回被告上開本票後，自89年11月28日起至92年
      3月13日止，每月陸續給付原告2,000元至9,000 元不等之
      金額，惟自92年 3月13日之後，丙○○即未再清償，經扣
      除本利後計算至最後還款日止，尚積欠原告本金59萬元。
      丙○○既未能清償被告上開債務，則被告所積欠原告之債
      務並未消滅，自仍應負清償之責，為此，爰依借貸契約之
      法律關係提起本件訴訟等語。
（四）並聲明：(1)被告應給付原告59萬元，及自92年4月1日起至
      清償日止，按年息百分之 6計算之利息；(2)願供擔保請准
      宣告假執行。
三、被告則以：
（一）被告與訴外人潘淑貞係姊妹關係，伊二人因投資股票急需
      現金週轉，遂同意潘淑貞以伊之名義向原告借款 615,000
      元，惟原告於89年8月1日，曾與訴外人即潘淑貞之夫丙○
      ○就爭債債務協議，由丙○○承擔，並由丙○○簽發面額
      615,000元之本票1紙交予原告，換回潘淑貞前以被告名義
      簽發交予原告做為借款擔保之本票 8紙，是以原告與丙○
      ○間已成立債務承擔契約，原告亦同意由丙○○承擔上開
      借款債務，故交還上開8張本票，則被告已脫離系爭債務
      關係，系爭借款債務即與被告無關。
（二）詎原告嗣後竟持上開 8張本票之本票裁定（鈞院89年度票
      字第4703號本票裁定）作為執行名義，聲請臺灣桃園地方
      法院以該院93年度執字第 19071號給付票款強制執行事件
      對被告之財產實施強制執行，經被告提起債務人異議之訴
      ，業經臺灣桃園地方法院93年度訴字第1704號及臺灣高等
      法院94年度上易字第 557號民事判決撤銷上開強制執行程
      序確定，並認定該本票債務已移轉由丙○○承擔而與被告
      無關，惟原告明知此情，竟又另行提起本件訴訟。由此可
      見，原告先持上開 8張本票對被告行使本票權利，復以丙
      ○○所簽發之同面額本票向其主張本票權利，如今更持潘
      淑貞以被告名義簽立之借據請求被告清償借款，實難脫想
      一債雙收之嫌等語，資為抗辯。
（三）並聲明：駁回原告之訴。
四、兩造不爭執之事實：
（一）訴外人潘淑貞得被告之同意，分別於88年7月30日、88年9
      月16日以被告之名義向原告借款15萬元及46萬元，合計共
      61萬元，並以被告之名義簽發借據、借貸契約各 1份及本
      票8張交予原告收執，至今仍未清償完畢。
（二）原告於89年8月1日就上開 8張本票向臺灣桃園地方法院聲
      請本票裁定，並於89年 9月20日確定在案；被告就此債務
      與原告及訴外人丙○○於89年8月1日成立協議，由丙○○
      代被告清償系爭債務，並簽發面額615,000元本票1紙交予
      原告，換回以被告為發票人之上開8張本票，丙○○並與
      原告約定自89年9月1日起每月應清償本金不得低於8,000
      元，每月利息以本金千分之5計算，本金扣除逐月遞減。
（三）丙○○於換回以被告為發票人之上開本票後，自89年11月
      28 日起，每月陸續給付原告2,000元至9,000元不等之金
      額，惟給付至92年3月13日後，丙○○即未再為清償，故
      丙○○積欠原告之本票債務仍未全部清償完畢。
（四）原告持前述其對被告聲請之本票裁定（即上開 8張本票，
      金額共計615,000元）作為執行名義，先換發債權憑證，
      再以該債權憑證向臺灣桃園地方法院聲請以93年度執字第
      19071號給付票款強制執行事件對原告之財產實施強制執
      行，經被告提起債務人異議之訴，而為臺灣桃園地方法院
      93年度訴字第1704號及臺灣高等法院94年度上易字第557
      號民事判決以系爭本票債務已移轉由丙○○承擔而與被告
      無關為由，撤銷上開強制執行程序確定。
五、本件兩造爭執要點在於：原告於89年8月1日同意由丙○○開
    立面額615,000元之本票向原告換回以被告名義簽發之8張本
    票等行為，究係僅指同意丙○○為系爭債務作連帶保證及代
    被告為清償？抑或指已同意系爭債務移由丙○○承擔而免除
    被告之債務責任？茲說明如下：
（一）按「第三人與債權人訂立契約承擔債務人之債務者，其債
      務於契約成立時，移轉於該第三人。」民法第 300條定有
      明文。次按「債務承擔契約，係以移轉債務於第三人為目
      的之契約，第三人與債權人間一有此項契約之成立，債務
      即移轉於第三人，嗣後原債務人既不復負擔債務，債權人
      自不得更向原債務人請求履行。」，亦有最高法院23上字
      第3008號著有判例可資參照，故在債務承擔事件之認事用
      法上，除非第三人與債權人所訂立之契約有明示不免除債
      務人之清償責任，否則原則上均應解為係屬於民法第 300
      條所明定之免責的債務承擔。
（二）經查兩造與訴外人丙○○於89年8月1日成立協議，由丙○
      ○代被告清償系爭債務，丙○○並簽發面額 615,000元之
      本票 1紙交予原告，換回之前被告所簽發之上開8張本票，
      為兩造所不爭執之事實；又依證人丙○○於本院95年4月3
      日言詞辯論期日之證述：「被告向原告借貸的錢，有部分
      是我拿去用，…故我跟被告講好，…由我去找原告表示全
      部的債務由我承擔，當初被告簽立的本票，我也全部拿回
      來，原告也有同意，我另外開一張本票給原告，…」、「
      （當初你承擔的部分是票款還是借款？）全部都包括在內
      。兩造間就沒有任何其他的債權債務關係。」等語，可知
      丙○○簽發本票交予原告之意思乃為承擔原債務人即被告
      所負之 615,000元債務，而非僅係單純為系爭債務作擔保
      及代被告為清償而已甚明。
（三）原告雖主張其同意由丙○○簽發面額615,000元本票1紙交
      予原告，換回被告上開 8張本票，係指同意丙○○為被告
      上開債務作保及代被告為清償，但並無同意免除被告上開
      債務之意思云云。惟按稱保證者，謂當事人約定，一方於
      他方之債務人不履行債務時，由其代負履行責任之契約，
      民法第 739條定有明文，可知保證人履行責任之發生，係
      以主債務人不履行債務為其要件，而非指一定期日之到來
      ，參以卷附原告所提出由丙○○簽發之本票影本，其正面
      記載發票日為89年8月1日，而到期日為91年9月1日，換言
      之，執票人須於該本票簽發後經25個月之時日，方得行使
      該票據權利，則揆諸上開說明，苟原告收受丙○○所簽發
      之本票，意在使其為被告債務負連帶保證責任，衡諸常理
      ，當會要求丙○○開立見票即付之本票，俾其便於原債務
      人即被告不履行債務時，得即行使本票權利，令保證人丙
      ○○代負履行責任，而非同意其開立25個月後方才到期之
      「遠期本票」致不能即時對其請求連帶保證責任才是；再
      參以丙○○所簽發之本票影本背面，其記載丙○○與原告
      約定之清償條件為：「每月應清償本金不得低於8,000 元
      ，每月利息以本金千分之五計算，本金扣除逐月遞減。」
      ，而原告主張其與被告約定之清償條件則為：「每月利息
      2分，被告每月應給付原告利息12,000元」，兩相對照，
      不僅計息之利率不一致，每月應清償之金額亦大不相同，
      是原告既同意丙○○換回被告名義之本票，又與丙○○另
      行約定顯異於原債務之清償條件，實難遽信原告與丙○○
      成立債務承擔契約之真意僅係單純欲令丙○○就被告債務
      負連帶保證責任而已。
（四）再者，原告就系爭債務，曾於92年5月15日具狀向臺灣臺
      南地方法院檢察署提出被告及訴外人潘淑貞倫造文書等刑
      事告訴，有本院依職權調閱本院93年度易字第 172號詐欺
      等刑事卷宗可稽，原告迭於檢察事務官及檢察官偵查中自
      承：「（丙○○是否已經取回本票？為何？）是。他把乙
      ○○的 8張本票全數拿回去，因為他要幫乙○○還錢，所
      以他再簽1張面額為615,000元的本票給我，發票人士丙○
      ○本人。我也有同意由丙○○來還錢。」（該署92年度發
      查字第1406號偵卷第 112頁參照）、「（丙○○如何向你
      說明？）他說他想幫他小姨子（按：即本件被告）還錢，
      …我想當時乙○○既無力償還就答應他承擔債務。（該署
      92年度偵字第13339號偵卷第19頁參照），且其於本院 95
      年4月3日言詞辯論時亦陳述：「（為何到期日91年9月1日
      ？）那是擔保的性質，系爭債務丙○○是要在25個月內清
      償完畢，如果到91年9月1日還沒有清償完畢，我就可以行
      使票據權利。」等語，是考其真意，應係已同意系爭債務
      移由丙○○承擔，否則若僅係由丙○○加入為被告之債務
      負保證責任，而不免除被告之債務責任，原告當不致於退
      還上開 8張本票予丙○○收執，更無須特別與丙○○約定
      清償條件，並定25個月之還款期限予丙○○履行清償責任
      。
（五）原告復另行提出以被告名義簽發之借據 2張，並主張其於
      退還8張本票予丙○○時，未同時將上開借據2張一併退還
      ，即表示其不同意丙○○承受債務，而只是答應丙○○代
      被告還款，並成為還款之連帶保證人云云。然查原告前於
      刑事偵查中已自承同意丙○○承擔債務，已如前述，是其
      主張不同意丙○○承受債務等情，尚不足採；至於原告稱
      留有被告借據 2張之用意係為保留對被告之債權一節，亦
      為被告所否認，並辯稱：「我也不知道有借據，我當初是
      授權給我姐姐潘淑貞去借錢的，借據也不是當天寫的，之
      前錢是向原告陸續借的，後來才補寫借據。是刑事開庭我
      才知道有借據，潘淑貞到刑事開庭才想起說有簽借據，他
      有跟證人說。」等語，再佐以證人丙○○於本院95年4月3
      日言詞辯論時之證述：「（為何本票背面記載票據法未規
      定事項？）當初是我要承擔被告所有的債務，怕口說無憑
      ，才在這個票據背面一併寫清楚。而且我也一再表示全部
      債務都由我負責，以後原告與被告沒有關係。當時原告也
      同意，才把本票及兩張借據還給我，我不知道為何原告還
      留有影印本。」、「我當初不知道原告還留有借據，我有
      問原告說被告簽的東西是否全部拿出來了，原告說全部都
      給我了，我不知道他還留有借據。」、「當初我有問過原
      告，是否還有其他東西在你這邊，原告說沒有。而且我只
      是連帶保證人的話，我也沒有必要開本票給原告，否則原
      告就可以兩邊跟我要錢。」等語，堪信被告及丙○○於89
      年8月1日與原告成立債務承擔協議時，係因不知原告還留
      有上開借據，而未及一併索回之故，否則若丙○○僅係加
      入成為被告之連帶保證人，又何需要求換回被告之 8張本
      票？是單憑原告持有以被告名義簽立之借據 2張，尚難作
      為認定原告不同意將系爭債務移由丙○○承擔之依據，此
      外，原告亦無法舉證證明與被告或丙○○間有何明示不免
      除被告清償責任之約定，揆諸前開說明與判例意旨，應認
      丙○○與原告之間係成立民法第 300條所規定「免責之債
      務承擔」契約，即原告應已同意系爭債務移由丙○○承擔
      而免除被告之債務責任甚明。
六、綜上所述，原告既自承同意訴外人丙○○承擔被告債務，復
    接受丙○○以自己名義開立之本票換回以被告名義簽發之 8
    張本票，又另與其約定異於原債務之清償條件，且收受丙○
    ○自89年11月28日起至92年3月13日止每月2,000元至9,000
    元不等，期間長達2年有餘、金額共計108,150元之清償，足
    認原告與丙○○間成立之協議係屬「免責之債務承擔」契約
    ，換言之，被告於原告與丙○○間成立債務承擔協議時即已
    脫離債務關係而不復負擔債務，亦即系爭債務已移轉由丙○
    ○承受，原告自不得更向被告請求履行。從而，原告執被告
    未及索回之借據 2張，起訴主張依借貸契約之法律關係，請
    求被告應給付原告59萬元，及自92年4月1日起至清償日止，
    按年息百分之 6計算之利息，為無理由，應予駁回。原告之
    訴既經駁回，其假執行之聲請亦失所附麗，應併予駁回。
七、本件判決結果已明，兩造其餘之攻擊或防禦方法，經本院斟
    酌後，認為均與判決之結果不生影響，自無逐一詳予論駁之
    必要，併此敘明。
八、結論：本件原告之訴為無理由，依民事訴訟法第78條，判決
    如主文。
中    華    民    國    95    年    6     月    26    日
                      民事第二庭    法  官  翁金緞
以上正本係照原本作成
如對本判決上訴，須於判決送達後20日內向本院提出上訴狀
中    華    民    國    95    年    6     月    26    日
                                    書記官  張豐榮


司法院資訊處製作；財團法人民間司法改革基金會備份。
